臺灣高等法院刑事判決　　　　　　　　　　　　九十一年度上更(一)字第七三三號
　　上 訴 人即
　　被　　　告　甲○○　男四十.
　　　　　　　　乙○○　女四十.
右上訴人因水土保持法案件，不服臺灣桃園地方法院八十七年度訴字第三六二號，中
華民國八十七年十二月十七日第一審判決（起訴案號：臺灣桃園地方法院檢察署八十
七年度偵字第一六０四九號），提起上訴，判決後經最高法院第一次發回更審，本院
判決如左：
    主  文
原判決關於甲○○、乙○○部分撤銷。
甲○○、乙○○均無罪。
    理  由
一、公訴意旨略以：被告甲○○係「立擴有限公司」（下稱「立稱公司」）於桃園縣
    龜山鄉○○○段坑底小段第二八六之四、五、六地號土地上（業經編定為山坡地
    保育區林業用地）之土石採取場現場負責人，「立擴公司」於上開土地上之土石
    採取許可證，業經桃園縣政府於民國八十六年一月廿四日以八六府農建石字第三
    一三九四０號，以超越核准之界樁，擅自開挖聯名道路，破壞計畫外地形地貌為
    由撤銷之，後經台灣省政府於同年八月一日以八六府訴一字第一五七五七五號撤
    銷原處分，令原處分機關即桃園縣政府另為處分，「立擴公司」即據之申請復工
    ，桃園縣政府則於同年八月廿二日、九月三日及九月十二日，分別以八六府建石
    字第一五一三九九號、第一七二二三一號、第一七八八九五號等函復立擴公司：
    該申請復工動土案該府原則同意，上開違規地點應請恢復原狀及作好水土保持與
    植生綠化工作，並經該府水保單位認可後，再予核辦等語。詎甲○○明知「立擴
    公司」於上開地點之恢復原狀、水土保持及植生綠化等工作未經桃園縣政府水保
    單位認可並核准其申請復工案，竟自八十六年十一月十六日起，分別以載運單趟
    新台幣（下同）一千一百九十元、月薪三萬五千元之代價，僱用知情之洪福隆、
    朱文化（均另經判刑確定）駕駛車號ＪＯ－二０五、ＪＯ－四０七號營業用貨運
    曳引車載運砂石，以月薪一萬二千元、一萬六千元之代價僱用知情之陳煌銘、李
    金樹（均另經判決確定）分別駕駛挖土機、推土機挖掘砂石，並委任知情之被告
    乙○○於八十六年十二月一日於現場登記貨車載運次數。經渠等開挖、堆置的土
    石經雨沖刷極易沿坡崩塌，破壞地形地表、影響水源涵養，且因緊臨塔寮坑溪，
    已影響到溪邊住戶之安全，致生水土流失之公共危險。嗣於八十六年十二月一日
    下午四時卅分許，為桃園縣警察局龜山分局會同桃園縣政府農業局、建設局當場
    查獲，並扣得營業用貨運曳引車二輛、挖土機一台、推土機一台、請款單一本、
    進出明細表十三張因認被告甲○○、乙○○均係違反水土保持法第三十三條第一
    項第二款、第三項之罪嫌。
二、按犯罪事實應依證據認定之，無證據不得推定其犯罪事實；又不能證明被告犯罪
    者，應諭知無罪之判決；刑事訴訟法第一百五十四條、第三百零一條第一項分別
    定有明文。又犯罪事實之認定，應憑真實之證據，倘證據是否真實尚欠明確，自
    難以擬制推測之方法，為其判斷之基礎；而認定犯罪事實之證據係指足以認定被
    告確有犯罪行為之積極證據而言，該項證據自須適合於被告犯罪事實之認定，始
    得採為斷罪資料，最高法院五十三年著有臺上字第六五六號、二十九年上字第三
    一０五號判例。且刑事訴訟上證明之資料，無論其為直接或間接證據，均須達於
    通常一般之人均不致有所懷疑，而得確信其為真實之程度，始得據為有罪之認定
    ，若其關於被告是否犯罪之證明未能達此程度，而有合理懷疑之存在，致使無從
    形成有罪之確信，根據「罪證有疑，利於被告」之證據法則，即不得遽為不利被
    告之認定，亦有最高法院七十六年度臺上字第四九八六號判例可稽。其以情況證
    據（即間接證據）斷罪時，尤須基於該證據在直接關係上所可證明之他項情況事
    實，本乎推理作用足以確證被告有罪，方為合法，不得徒憑主觀上之推想，將一
    般經驗上有利被告之其他合理情況逕予排除，此觀諸最高法院三十二年上字第六
    七號自明。
三、公訴人指訴被告甲○○、乙○○二人涉有違反水土保持法之犯行，經查不外以被
    告甲○○、乙○○及共同被告朱文化、李金樹、陳煌銘等人於原審已坦承於右揭
    時地有開挖、載運砂石之事實，並經檢察官會同桃園縣政府農業局、建設局派員
    會勘屬實，製有勘驗筆錄一件附卷可稽，又被告等人為前揭挖掘行為將現場山坡
    地之植被大部分產除，並另堆置有數公尺高之砂石，有現場照片、桃園縣政府函
    、台灣省政府訴願決決定書、桃園縣山坡地保育利用管理查報與取締案件會勘紀
    紀錄附卷，並有營業用貨運曳引車二輛、挖土機一台、請款單一本及進出明細表
    十三張扣案可證云云為其論據。惟訊據被告甲○○、乙○○均矢口否認有何違反
    水土保持法犯行，辯稱：「我們是合法聲請採土石的聲請案，有得到許可」等語
    。被告乙○○辯稱：「我什麼事情都不知道，我只是去拜拜」等語。
四、經查：
（一）、查水土保持法係於八十三年五月二十七日總統明令公布施行（同年十月二十
        一日修正公布部分條文），其第三條第三款所定之山坡地，係指國有林事業
        區、試驗用林地、保安林地，及經省（市）主管機關參照自然形勢、行政區
        域或保育、利用之需要，就合於同條款第一、二目情形之一者劃定範圍，報
        請行政院核定公告之公、私有土地。此與六十五年四月二十九日總統明令公
        布施行（嗣於七十五年一月十日、八十七年一月七日先後修正公布）之山坡
        地保育利用條例第三條所定之山坡地，範圍不盡相同，且水土保持法又屬山
        坡地保育利用條例之特別法。故依山坡地保育利用條例第三條規定核定公告
        之山坡地，於水土保持法公布施行後，仍應依水土保持法第三條第三款規定
        ，由省（市）主管機關報請行政院核定公告，始屬水土保持法所指之山坡地
        ，而有水土保持法之適用。嗣經本院函詢桃園縣政府結果，經該府復稱「本
        縣龜山鄉○○○段二八六之四、二八六之五、二八六之六地號土地，為行政
        院於六十八年十一月二十一日台六八經字第一一七０一號函核定，省府於六
        十九年二月六日府農山字第一二０一六六號公告為山坡地保育利用條例第三
        條第一項所稱之「山坡地」，另依據水土保持法第三條第三款所稱之「山坡
        地」，係行政院於八十五年一月十三日台八五農字０一三三五號函核定，省
        政府亦於八十五年三月六日八五府農水字第一二三一四函公告有案」等語，
        有該府九十一年九月二十四日府農保字第０９１０２０６１９９號函及台灣
        省山坡地範圍地段明細表暨台灣省政府公告，合先敘明。
（二）、又立擴公司以前揭土地向桃園縣政府申請取得桃府建石字第三八七０號土石
        採取許可證（許可有效期間八十五年一月十五日起至八十七年一月十四日止
        ），惟因立擴公司超越原計畫核准之界樁開挖，並擅自開挖聯外道路，面積
        約零點九公頃（面積及位置均詳如卷附桃園縣桃園市地政事務所土地複丈成
        果圖所示），經桃園縣政府於八十六年一月二十四日以八六府農建石字第三
        一三九四０號處分書撤銷立擴公司之上開土石採取許可證，嗣經台灣省政府
        於八十六年八月一日以八六府訴一字第一五七五七五號訴願決定書決定：撤
        銷原處分，令原處分機關即桃園縣政府另為處分，立擴公司即據之申請復工
        ，桃園縣政府遂於八十六年八月廿二日、九月三日、九月十二日、十一月二
        十四日，分別以八六府建石字第一五一三九九號、第一七二二三一號、第一
        七八八九五號、第二三一四八０號等函函覆立擴公司：該申請復工動土案，
        須立擴公司完成違規現場之水土保持工作及植生綠化工作，並經該府水保單
        位勘驗認可後，再行核議，另為處分等語，此固有土地登記簿謄本影本三件
        、桃園縣政府桃府建石字第三八七０號土山採取場登記證影本一紙、桃園縣
        政府八十六年一之十三日土石案件巡查工作日誌影本一紙、桃園縣龜山鄉公
        所八十六年一月二十二日函附違規使用山坡地查報表暨制止通知書影本各一
        件、桃園縣政府八十六年一月二十四日八六府建石字第三一三九四０號函影
        本一件、台灣省政府八十六年八月一日八六府訴一字第一五七五七五號訴願
        決定書影本一件、桃園縣政府八十六年八月廿二日八六府建石字第一五一三
        九九號函影本一紙、八十六年九月三日八六府建石字第一七二二三一號函影
        本一紙、八十六年九月十二日八六府建石字第一七八八九五號函影本一紙、
        八十六年十一月二十四日八六府建石字第二三一四八０號函影本一紙、現場
        照片四十三幀及桃園縣政府八十六年十二月二日會勘記錄影本一紙（見偵查
        卷第十六頁）、請款單一本、進出明細表十三紙在卷可稽，且桃園縣政府水
        土保持課承辦人員吳宏國、建設局承辦人員李克昌亦於原審到庭證述屬實，
        亦經台灣桃園地方法院檢察署檢察官會同桃園縣政府農業局、建設局派員會
        勘屬實，製有勘驗筆錄附卷足憑，並經原審於八十七年四月十六日到場勘驗
        無訛，製有勘驗筆錄在卷可參。
（三）、惟查：
        １、水土保持法第三十二條第一項之罪（八十三年五月二十七日公布），以
            在公有或私人山坡地或國、公有林區或他人私有林區內未經同意擅自墾
            殖、占用，或從事第八條第一項第二款至第五款之開發、經營或使用，
  致生水土流失或毀損水土保持之處理與維護設施為要件；是被告縱有違
            反水土保持法第十二條至第十四條規定之一，未先擬具水土保持計劃，
            而擅自經營使用山坡地之情形，依同法第三十三條第三項、第一項第二
            款規定，尚須「致生水土流失或毀損水土保持之處理與維護設施」始足
            當之，非僅以有生損害之虞之抽象危險為已足。
        ２、本件依卷附行政機關八十六年十二月二日之會堪紀錄，五、各單位意見
            固載記：「一、有關立擴有限公司申請之土石採取證業經本府建設局撤
            銷該採取證後，於該公司既未作妥採取土石前之必要水土保持設施，處
            理項目報請本府備查恢復該公司之土石採取證，即先行進行雇工施工採
            取土石行為。二、於現場會堪發現已有開挖採取土石之行為，已造成坡
            面及基地土石裸露、鬆動、土石流失，危害下游工廠民眾財產之安全，
            現場之排水設施，沈砂池等設施均未妥善施設，造成雨水沖刷之泥水直
            接沖刷至下游水溝，有危害水土保持及涵養致生水土嚴重流失及公共危
            險：：」等語，固有該會堪紀錄在卷可稽。惟經檢視八十六年一月二十
            八日現場拍攝照片顯示，各該處土石固然經挖掘裸露在外，除大部分為
            新設道路外，餘為採取砂石，雖見坡面及基地土石裸露、鬆動，但並未
            見土石流失，危害下游工廠民眾財產安全之情況，且該勘驗紀錄復稱：
            現場之排水設施，沈砂池等設施均未妥善施設，造成雨水沖刷之泥水直
            接沖刷至下游水溝，有危害水土保持及涵養致生水土嚴重流失及公共危
            險云云，亦顯尚未生具體之公共危險，行政機關八十六年十二月二日之
            會堪紀錄，顯欠缺水土流失之實證。
        ３、且立擴公司以前揭土地向桃園縣政府申請取得桃府建石字第三八七０號
            土石採取許可證（許可有效期間八十五年一月十五日起至八十七年一月
            十四日止），僅因立擴公司超越原計畫核准之界樁開挖，並擅自開挖聯
            外道路，面積約零點九公頃，經桃園縣政府於八十六年一月二十四日以
            八六府農建石字第三一三九四０號處分書撤銷立擴公司之上開土石採取
            許可證，嗣經台灣省政府於八十六年八月一日訴願決定書決定：撤銷原
            處分，令原處分機關即桃園縣政府另為處分，立擴公司即據之申請復工
            ，桃園縣政府遂於八十六年八月廿二日、九月三日、九月十二日、十一
            月二十四日，分別以八六府建石字第一五一三九九號、第一七二二三一
            號、第一七八八九五號、第二三一四八０號等函函覆立擴公司：該申請
            復工動土案，須立擴公司完成違規現場之水土保持工作及植生綠化工作
            ，並經該府水保單位勘驗認可後，再行核議，另為處分等語如前所述，
            是立擴公司之復工縱有不當，亦與前述水土保持法第三十三條第三項、
            第一項第二款規定之構成要件有間，尚不得逕依上開規定予以論處罪刑
            。且嗣經立擴公司改善，已經桃園縣政府於八十九年八月十日以八九府
            農保字第一四四五０八號函通知立擴公司：有關貴公司位於龜山鄉○○
            ○段二八六之四、二八六之五、二八六之六等參筆所申請土石採取結案
            後之基地植生作業，現業已完成植生作業在案，請貴公司至本府四樓秘
            書室（出納股）領回先前繳納之水土保持保證金參拾萬元整，復請查照
            等語，有該函文可稽，則本件被告之犯罪尚屬不能證明，應為其無罪之
            諭知。
五、原審不察，遽對上訴人論罪科刑，即有不合。上訴人據以上訴，指摘原判決不當
    ，為有理由，應予撤銷改判，諭知上訴人無罪之判決。
據上論斷，應依刑事訴訟法第三百六十九條第一項前段、第三百六十四條、第三百零
一第一項判決如主文。
本案經檢察官劉靜婉到庭執行職務。
中    華    民    國    九十一    年    十一      月    二十九          日
                              臺灣高等法院刑事第二十一庭
                                  審判長法  官  葉  騰  瑞
                                        法  官  黃  國  忠
                                        法  官  江  國  華
右正本證明與原本無異。
檢察官如不服本判決應於收受送達後十日內向本院提出上訴書狀，其未述上訴之理由
者並得於提起上訴後十日內向本院補提理由書（均須按他造當事人之人數附繕本）。
                                        書記官  吳  碧  玲
中    華    民    國     九十一   年      十二      月        二        日
